【裁判字號】    95,訴,399
【裁判日期】    951031
【裁判案由】    土地使用編定
【裁判全文】
高雄高等行政法院判決
                              九十五年度訴字第三九九號
                              .
原      告  甲○○
被      告  嘉義縣政府
代  表  人  乙○○○○
訴訟代理人  丙○○
            丁○○
上列當事人間因土地使用編定事件，原告不服內政部中華民國九
十五年四月十日台內訴字第０九五００四二四二三號訴願決定，
提起行政訴訟。本院判決如下：
    主  文
原告之訴駁回。
訴訟費用由原告負擔。
    事  實
壹、事實概要：
緣原告於民國（下同）九十三年七月六日向被告申請將其所有坐
落嘉義縣水上鄉鄉一一０地號土地，依非都市土地使用管制
規則第三十五條之一規定，由特定農業區農牧用地土地變更編定
為同區甲種建築用地，經被告審理結果，認未符合非都市土地使
用管制規則第三十五條之一第二項規定，以九十三年七月二十一
日府地用字第０九三００八五六四二號函否准。嗣原告於九十四
年七月四日再度申請，將其所有坐落嘉義縣水上鄉鄉一一０
地號土地，由特定農業區農牧用地土地變更編定為同區甲種建築
用地，被告復以九十四年七月十一日府地用字第０九四００九三
四七三號函否准。原告不服，提起訴願，經內政部九十四年十月
二十六日台內訴字第０九四０００五九六六號訴願決定駁回。其
後，原告又於九十四年十月三十一日及九十四年十一月三日向被
告申請將其所有坐落嘉義縣水上鄉鄉一七四地號土地（下稱
系爭土地），准予更正「變更編定」為「更正編定」，經被告審
理結果，以九十四年十一月十七日府地用字第０九四０一四０二
一六號函復原告略以：「台端申請水上鄉鄉一七四地號非都
市土地更正編定為特定農業區交通用地案，經查本案土地台端已
於民國八十六年間申請變更編定為特定農業區交通用地並經本府
核准在案，已毋需（無從）辦理更正編定，．．．二、有關辦理
更正編定及變更編定分屬不同之辦理原因及依據，倘台端認為本
案土地符合更正編定之要件，茲因本府八十六年十一月十三日府
地用字第一四０六四０號函核准本案土地變更編定為特定農業區
交通用地，係依據台端檢附之興辦事業計畫核准文件辦理，是應
先廢止原興辦事業計畫，並依據非都市土地使用管制規則第三十
七條規定辦理恢復原編定後，涉及更正編定部分，再另案向轄區
地政事務所申請辦理。」等語。原告不服，提起訴願，經遭決定
駁回，遂提起本件行政訴訟。
貳、兩造聲明：
一、原告聲明求為判決：
（一）訴願決定及原處分均撤銷。
（二）被告應將坐落嘉義縣水上鄉鄉一七四地號土地編定交
      通用地之原因更正為「更正編定」。
（三）訴訟費用由被告負擔。
二、被告聲明求為判決：
（一）原告之訴駁回。
（二）訴訟費用由原告負擔。
參、兩造之爭點：
甲、原告起訴意旨略謂：
一、原告所有土地即嘉義縣水上鄉鄉一七四地號，面積二四
    八．三九平方公尺，原為農牧用地，於五十七年起即為道路
    供人使用，因原告不諳「更正編定」及「變更編定」之意義
    功能及目的不同，於八十六年間因捐贈道路用地與嘉義縣水
    上鄉公所，而於八十六年十一月十三日向被告所屬地政局辦
    理「變更編定」為道路交通用地。今因申請變更編定其包圍
    之土地同段一一０地號為甲種建築用地，原告方知原申請錯
    誤，應辦理更正編定為交通用地，方符合實際及原告之權益
    。
二、原告多次向被告所屬交通局申請註銷原變更編定核准計畫，
    然被告所屬交通局以無法恢復原農牧用地為由，一再推託。
    內政部訴願委員會答覆須廢止原興辦事業計畫才能辦理更正
    編定為交通用地，相互推託，無法令原告信服。又被告所屬
    交通局曾以九十五年六月二十六日嘉縣交企字第０九五００
    一００九八號函同意原告恢復原編定，並「更正編定」為交
    通用地，是被告駁回之處分尚有違誤，請求判決撤銷，以維
    權益等語。
乙、被告答辯意旨略謂：
一、有關非都市土地辦理更正編定，係依據內政部頒「製定非都
    市土地使用分區圖及編定各種使用地作業須知」第二十二點
    規定：「經編定使用之土地，如土地所有權人檢具確於公告
    編定前或公告編定期間已變更使用之合法證明文件，依照九
    （二）編定原則表及說明辦理更正編定。」是非都市土地公
    告編定前，已為既成道路使用之土地，如經編定為非交通用
    地，可檢具合法證明文件，申請更正編定為交通用地，惟系
    爭水上鄉鄉一七四地號（地籍圖重測前為水上鄉○○○
    段一四七—二地號）土地已於八十六年間核准變更編定為交
    通用地，已毋須並無從辦理更正編定為交通用地。
二、本件係源起於原告申請坐落本縣水上鄉鄉一一０地號土
    地由特定農業區農牧用地變更編定為同區甲種建築用地，經
    被告九十三年七月二十一日府地用字第０九三００八五六四
    二號函及九十四年七月十一日府地用字第０九四００八八二
    四六號函復：本案土地南側之道路（同段一七四地號）係於
    八十六年十一月間始由特定農業區農牧用地變更編定為同區
    交通用地，與非都市土地使用管制規則第三十五條第二項：
    「前項道路、水溝及各種建築用地或建築使用之特定目的事
    業用地，指於中華民國七十八年四月三日台灣省非都市零星
    地變更編定認定基準頒行前，經編定或變更編定為交通用地
    、水利用地及各該種建築用地、特定目的事業用地．．．。
    」規定不符，原告於九十四年七月十五日提起訴願，經內政
    部九十四年十月二十六日台內訴字第０九四０００五九六六
    號訴願決定書決定訴願駁回，該訴願決定書同時指明「至該
    水上鄉鄉一七四地號土地如有變更或編定錯誤，亦應先
    依規定申辦變更或更正後，本案系爭土地始得據以申辦變更
    編定同區甲種建築用地。」是本件原告主張將系爭土地其編
    定為交通用地之原因由「變更編定」直接更正為「更正編定
    」，俾使水上鄉鄉一一０地號符合非都市土地使用管制
    規則第三十五條之一第二項申請變更編定為特定農業區甲種
    建築用地之要件。按系爭土地編定為交通用地，係經被告八
    十六年十一月十三日府地用字第一四０六四０號函核准變更
    編定，其核准係依據原告檢附申請變更作為交通用地之興辦
    事業計畫核准文件辦理，其核准變更編定之過程並無錯誤，
    原告申請將本件系爭土地編定為交通用地之原因由「變更編
    定」直接更正為「更正編定」於法無據。
三、有關非都市土地申請「變更編定」係依據非都市土地使用管
    制規則第二十八條規定申請辦理；至非都市土地申請「更正
    編定」係指於非都市土地公告編定後，因編定錯誤或遺漏，
    由土地所有權人依據內政部頒「製定非都市土地使用分區圖
    及編定各種使用地作業須知」第二十二點規定，檢具確於公
    告編定前已為合法使用之證明文件申請辦理，依現行實務作
    業更正編定係由土地所在地地政事務所受理，陳報縣（市）
    政府准駁。是以非都市土地辦理「變更編定」及「更正編定
    」兩者分屬不同之辦理原因及依據。
四、本件系爭土地已經核准辦理變更編定為交通用地，已毋須並
    無從辦理更正編定為交通用地，縱原告認為系爭土地符合更
    正編定為交通用地之要件，茲因被告八十六年十一月十三日
    府地用字第一四０六四０號函核准系爭土地變更編定為特定
    農業區交通用地，係依據原告檢附申請變更作為交通用地之
    興辦事業計畫核准文件辦理，是應先廢止原興辦事業計畫，
    且於原興辦事業計畫廢止後，系爭土地如有非都市土地使用
    管制規則第三十七條第二項第三款規定之情形，並辦理恢復
    原編定（農牧用地）後，涉及更正編定部分，再另案檢附相
    關證明文件向土地所在地地政事務所申請辦理及陳報被告准
    駁。又受理此更正編定案應就被告七十五年十一月一日非都
    市土地公告編定時，其道路使用現況、合法使用範圍及面積
    會同相關單位審核。是被告九十四年十一月十七日府地用字
    第０九四０一四０二一六號函復原告之內容並無違誤等語。
    理  由
一、按「土地使用分區內各種使用地，除依第三章規定辦理使用
    分區及使用地變更者外，應在原使用分區範圍內申請變更編
    定。前項使用分區內各種使用地之變更編定原則，除本規則
    另有規定外，應依使用分區內各種使用地變更編定原則表如
    附表三辦理。非都市土地變更編定執行要點，由內政部定之
    。」「已依目的事業主管機關核定計畫編定或變更編定之各
    種使用地，於該事業計畫廢止者，各該目的事業主管機關應
    通知當地直轄市或縣（市）政府。直轄市或縣（市）政府於
    接到前項通知後，應即依下列規定辦理，並通知土地所有權
    人：一、已依核定計畫完成使用者，除依法提出申請變更編
    定外，應維持其使用地類別。二、已依核定計畫開發尚未完
    成使用者，其已依法建築之土地，除依法提出申請變更編定
    外，應維持其使用地類別，其他土地依編定前土地使用性質
    或變更編定前原使用地類別辦理變更編定。三、尚未依核定
    計畫開始開發者，依編定前土地使用性質或變更編定前原使
    用地類別辦理變更編定。」「興辦事業計畫經主管機關廢止
    者，得依本規則第三十七條規定提出申請變更編定；其作業
    程序仍應依本規則第三十條規定辦理。」分別為非都市土地
    使用管制規則第二十七條、第三十七條及非都市土地變更編
    定執行要點第十四點第一項所明定。另按「錯誤或遺漏之更
    正：（一）直轄市或縣（市）政府自非都市土地使用分區及
    各種使用地編定結果公告之日起，實施非都市土地使用管制
    。土地所有權人發現土地使用分區界線或使用地編定有遺漏
    或錯誤情事，應於公告之日起三十日內以書面提出申請更正
    ，經直轄市、縣（市）政府查明屬實，並彙報上級主管機關
    核備後更正之，並復知申請人。」及「經編定使用之土地，
    如土地所有權人檢具確於公告編定前或公告編定期間已變更
    使用之合法證明文件，依照九（二）編定原則表及說明辦理
    更正編定。」製定非都市土地使用分區圖及編定各種使用地
    作業須知第十八點第一項及第二十二點規定亦明。觀諸前揭
    規定，土地使用之「變更編定」及「更正編定」之要件及依
    據顯係不相侔，分別適用各該規定辦理，合先敘明。
二、本件原告因於九十三年七月六日向被告申請坐落嘉義縣水上
    鄉鄉一一０地號土地，依非都市土地使用管制規則第三
    十五條之一規定，由特定農業區農牧用地土地變更編定為同
    區甲種建築用地。經被告審理結果，認未符合非都市土地使
    用管制規則第三十五條之一第二項規定，以九十三年七月二
    十一日府地用字第０九三００八五六四二號函否准。其後，
    原告復於九十四年七月四日再申請將其坐落嘉義縣水上鄉鄉一一０地號土地，由特定農業區農牧用地土地變更編定
    為同區甲種建築用地，被告仍以九十四年七月十一日府地用
    字第０九四００九三四七三號函否准。原告對之不服，提起
    訴願，經內政部九十四年十月二十六日台內訴字第０九四０
    ００五九六六號訴願決定予以駁回。嗣原告分別於九十四年
    十月三十一日及九十四年十一月三日向被告申請將其所有坐
    落嘉義縣水上鄉鄉一七四地號土地，准予「更正編定」
    為交通用地，經被告審查結果，以九十四年十一月十七日府
    地用字第０九四０一四０二一六號通知原告略以：「台端申
    請水上鄉鄉一七四地號非都市土地更正編定為特定農業
    區交通用地案，經查本案土地台端已於民國八十六年間申請
    變更編定為特定農業區交通用地並經本府核准在案，已毋需
    （無從）辦理更正編定．．．。」而駁回原告申請「更正編
    定」等情，有被告九十三年七月二十一日府地用字第０九三
    ００八五六四二號函、九十四年七月十一日府地用字第０九
    四００八八二四六號函、內政部九十四年十月二十六日台內
    訴字第０九四０００五九六六號訴願決定書、原告九十四年
    十月三十一日、九十四年十一月三日申請書及被告九十四年
    十一月十七日府地用字第０九四０一四０二一六號函附於原
    處分卷可稽，洵堪認定。原告起訴意旨略以：原告所有系爭
    土地於五十七年起即為道路供人使用，八十六年間辦理捐贈
    系爭土地予嘉義縣水上鄉公所時，因不諳法令關於「更正編
    定」及「變更編定」之不同，而於八十六年十一月十三日向
    被告所屬地政局辦理「變更編定」為道路交通用地。嗣因申
    請變更編定系爭土地包圍之同段一一０地號土地為甲種建築
    用地時，遭被告否准，原告始知原申請錯誤，是系爭土地原
    應辦理「更正編定」而非「變更編定」為交通用地，方符實
    際及原告之權益。又被告所屬交通局曾以九十五年六月二十
    六日嘉縣交企字第０九五００一００九八號函同意原告恢復
    原編定，並「更正編定」為交通用地，足認被告駁回原告之
    申請實有違誤，乃請求判決撤銷，以維權益云云，資為爭議
    。惟查：
（一）本件原告於八十六年六月六日以「嘉義縣水上鄉○○段一
      四七號內土地申請變更作為交通用地計畫書」，向被告申
      請系爭土地自特地農業區農牧用地變更為同區交通用地，
      經被告審理結果，認符合行為時（八十五年五月二十三日
      ）非都市土地使用管制規則第十六條及台灣省非都市土地
      變更編定執行要點第六點（四）之規定，同意原告辦理「
      變更編定」系爭土地為特定農業區交通用地，此有卷附之
      被告八十六年八月二十二日八六府建土字第一０五０五０
      號函及原告非都市土地變更編定申請書、八十六年六月六
      日嘉義縣水上鄉○○段一四七號內土地申請變更作為交通
      用地計畫書、被告八十六年十一月十三日府地用字第一四
      ０六四０號函、系爭土地之土地登記簿及土地登記謄本附
      於原處分卷足稽，此亦為兩造所不爭執，足徵系爭土地係
      於八十六年十一月十三日經目的事業主管機關同意供道路
      使用且經原告申請「變更編定」使用種類為交通用地，符
      合行為時非都市土地使用管制規則第十六條及台灣省非都
      市土地變更編定執行要點第六點（四）規定，其核准變更
      編定之程序尚無違誤之處。又行政處分未經撤銷、廢止或
      未因其他事由而失效前，仍屬有效，行政程序法第一百十
      條第三項規定甚明。本件被告八十六年十一月十三日府地
      用字第一四０六四０號函之處分既無瑕疵，且未經撤銷、
      廢止或未因其他事由而失效，其效力仍繼續存在，則系爭
      土地係因「變更編定」使用種類為交通用地為確定之處分
      ，其效力自仍存在。
（二）又土地使用「更正編定」依前揭「製定非都市土地使用分
      區圖及編定各種使用地作業須知」第十八點第一項規定以
      「錯誤或遺漏之更正」為前提；另依同作業須知第二十二
      點規定則以「土地所有權人檢具確於公告編定前或公告編
      定期間已變更使用之合法證明」為要件，尚非土地所有權
      人得任意申請變更之。本件原告於八十六年申請辦理系爭
      土地之變更編定，經被告同意變更，核該「變更編定」，
      並無錯誤或遺漏情形，原告申請更正，自與「製定非都市
      土地使用分區圖及編定各種使用地作業須知」第十八點第
      一項規定顯不相符。另系爭土地原即為道路用地，且經目
      的事業主管機關即被告以八十六年八月二十二日府建土字
      第一０五０五八號函同意變更供道路使用，則系爭土地原
      因關係登載「變更編定」與實際使用情形相符，亦無使用
      編定與實際使用不符，且本件亦非原告檢具公告編定前或
      公告編定期間已變更使用之合法證明文件，辦理更正編定
      ，與前揭作業須知第二十二點更正編定要件亦不該當。
（三）再者，依首揭非都市土地使用管制規則第三十七條第一項
      及非都市土地變更編定執行要點第十四點規定，已依目的
      事業主管機關核定計畫編定或變更編定之各種使用地，於
      該事業計畫廢止者，各該目的事業主管機關應通知當地直
      轄市或縣（市）政府辦理，則興辦事業計畫者即得依非都
      市土地使用管制規則第三十七條提出申請變更編定，而其
      變更編定之作業程序仍依非都市土地使用管制規則第三十
      條辦理。則非都市土地已經依法申請變更編定，除興辦事
      業計畫廢止辦理變更登記、或符合更正登記情事外，不得
      任意更正之。經查，原告於九十五年五月二十九日向被告
      申請廢止系爭土地原興辦事業計畫，固經被告所屬交通局
      以九十五年六月二十六日嘉縣交企字第０九五００一００
      九八號函謂：「．．本案在不妨礙道路通行及影響民眾權
      益之前提下，原則同意廢止原興辦事業計畫，並保留繼續
      供道路使用。同時，請所屬地政事務所查明併同辦理恢復
      原編定、更正編定為交通用地．．。」等語。惟被告所屬
      交通局另於九十五年七月十日又以嘉縣交企字第０九五０
      ００九五六一號函以：「有關台端申請廢止水上鄉鄉
      一七四地號非都市土地原興辦事業計畫乙案，因該土地已
      為社區道路，依非都市土地使用管制規則第三十七條第二
      項第一款規定，已依規定完成使用者，除依法提出申請變
      更編定外，應維持交通用地，且本案現尚未涉及更正編定
      ，故不宜廢止原興辦事業計畫。」足認被告並未同意廢止
      原興辦事業計畫，即無依非都市土地使用管制規則第三十
      七條規定提出申請變更編定之事由，原告指摘其向被告所
      屬交通局申請註銷原變更編定核准計畫，然被告所屬交通
      局無理由一再推託，顯有違誤云云，委無可採。
三、綜上所述，原告所訴既不足採，本件亦無「更正編定」之法
    定事由，從而，被告否准原告申請「更正編定」，於法尚無
    違誤，訴願決定予以維持，亦無不合，原告提起本件訴訟求
    為撤銷訴願決定及原處分並請求被告應作成更正系爭土地登
    記原因為「更正編定」，均屬無據，應予駁回。又本件事證
    已明，至於兩造其餘主張，經核與判決結果不生影響，爰不
    一一論述，附此敘明。
四、據上論結，本件原告之訴為無理由，爰依行政訴訟法第二百
    條第二款、第九十八條第三項前段，判決如主文。
中    華    民    國    九十五    年  十  月  三十一  日
                  第一庭審判長法  官  呂佳徵
                              法  官  林勇奮
                              法  官  蘇秋津
以上正本係照原本作成。
如不服本判決，應於判決送達後二十日內向本院提出上訴書狀，
其未表明上訴理由者，應於提起上訴後二十日內向本院提出上訴
理由書（須按對造人數附繕本）；如於本判決宣示或公告後送達
前提起上訴者，應於判決送達後二十日內補提上訴理由書（須附
繕本）。未表明上訴理由者，逕以裁定駁回。
提起上訴應預繳送達用雙掛號郵票七份（每份三十四元）。
中    華    民    國    九十五    年  十  月  三十一  日
                              書記官  陳嬿如


司法院資訊處製作；財團法人民間司法改革基金會備份。
